【裁判字號】    99,訴,443
【裁判日期】    991214
【裁判案由】    營利事業所得稅
【裁判全文】
高雄高等行政法院判決
                                       99年度訴字第443號
                                民國99年11月30日辯論終結
原      告  久井企業股份有限公司
代  表  人  林作樞
被      告  財政部台灣省南區國稅局
代  表  人  許春安  局長
訴訟代理人  牛素玲
上列當事人間營利事業所得稅事件，原告不服財政部中華民國99
年6月14日台財訴字第09900187790號訴願決定，提起行政訴訟，
本院判決如下：
    主  文
原告之訴駁回。
訴訟費用由原告負擔。
    事實及理由
一、事實概要︰
    緣原告96年度營利事業所得稅結算申報，列報出售資產損失
    新台幣（下同）31,447,951元（含免納所得稅之政府徵收土
    地之交易損失31,080,206元），被告原核從其申報數核定，
    並核定損益表101欄位「免徵所得稅之出售土地損失」為31,
    080,206元，核算課稅所得額17,834,020元。原告不服，申
    請復查，未獲變更，提起訴願，經遭駁回，遂提起本件行政
    訴訟。
二、本件原告主張︰
（一）原告不服被告剔除原帳上列有出售資產損失31,080,206元
      ，原告當初向鄭明河以每坪18萬元（即每平方公尺54,420
      元）購買，與政府補償地價每平方公尺6,300元差距甚大
      ，造成原告重大損失。原告並非一般買賣交易，係因政府
      公共建設所需而徵收土地，為何不能認列原告之損失。
（二）按憲法第15條規定，人民之財產權應予保障，故國家因公
      用或其他公益目的之必要，雖得依法徵收人民之財產，但
      應給予合理之補償。此項補償乃因財產之徵收，對被徵收
      財產之所有權人而言，係為公共利益所受之特別犧牲，國
      家自應予以補償，以填補其財產權被剝奪或其權能受限制
      之損失，如政府無法給與合理之補償金額，則確認為原告
      之損失，應可認列為原告之損失，且因非為買賣行為，故
      不得在免徵所得稅之出售土地損失下剔除，應予退回原申
      報應退稅額4,549,328元，並非被告所核定退稅額100,823
      元等情。並聲明求為判決撤銷訴願決定及原處分。
三、被告則以︰
（一）所得稅法第4條第1項第16款及同法施行細則第8條之4規定
      及財政部民國86年5月5日台財稅第861895998號函意旨，
      營利事業出售土地之交易所得，免納所得稅，而所謂「免
      納所得稅」係指該項交易之盈虧，不作為計算營利事業該
      年度課稅所得額之依據。又系爭土地交易雖非買賣行為，
      惟台南縣政府已依土地徵收條例第30條規定，按系爭土地
      公告現值加四成補償原告地價，而其因系爭土地徵收補償
      事件提起行政訴訟，業經鈞院認為系爭土地徵收補償地價
      ，已與市價相當，並以98年度訴字第247號判決駁回確定
      在案。是系爭土地徵收亦屬有對價之交易。
（二）系爭政府徵收土地所領取之補償費及獎勵金，依首揭規定
      免納所得稅，被告原核雖依原告申報數核認系爭出售資產
      損失31,080,206元，惟於損益表101欄位「免徵所得稅之
      出售土地增益（損失）」將政府徵收土地交易損失31,080
      ,206元加回，核算課稅所得額17,834,020元，並無不合等
      語資為抗辯。並聲明求為判決駁回原告之訴。
四、本件如事實概要欄所述之事實，業據兩造分別陳明在卷，並
    有96年度營利事業所得稅結算申報核定通知書、復查決定書
    及訴願決定書附於原處分卷可稽，洵堪認定。兩造之爭執厥
    為原告96年度營利事業所得稅結算申報出售資產損失31,447
    ,951元中，列報政府徵收土地之交易損失31,080,206元，被
    告核定於損益表101欄位「免徵所得稅之出售土地損失」加
    回31,080,206元，有無違誤？經查：
（一）按「左列各種所得，免納所得稅︰．．．十六、個人及營
      利事業出售土地，或個人出售家庭日常使用之衣物、家具
      ，或營利事業依政府規定為儲備戰備物資而處理之財產，
      其交易之所得。．．．」「營利事業所得之計算，以其本
      年度收入總額減除各項成本費用、損失及稅捐後之純益額
      為所得額。」「依本法第4條第1項第16款第1目規定，個
      人或營利事業出售之財產，其交易所得免稅者，如有交易
      損失，亦不得扣除。」分別為行為時所得稅法第4條第1項
      第16款、第24條及同法施行細則第8條之4所明定。揆諸上
      規定可知，營利事業出售土地交易之所得，免納所得稅，
      而依收入與成本費用配合原則，營利事業出售土地交易之
      損失，不得扣除之。又按「有關公司因政府區段徵收其土
      地所領取之補償費及獎勵金，應否課徵營利事業所得稅．
      ．．：（一）公司因政府區段徵收其所有土地，領取之土
      地地價補償費及內含按公告土地現值加發之四成獎勵金，
      依所得稅法第4條第16款規定，免納所得稅。．．．」經
      財政部86年5月5日台財稅第861895998號函釋在案。揆諸
      該函釋係主管機關財政部為闡明法規之原意所為釋示，核
      與所得稅法第4條第1項第16款規定意旨相符，並未增加法
      律所無之要件，本院自得予以援用。
（二）次按憲法第15條規定：「人民之生存權、工作權及財產權
      應予保障。」第143條第1項規定：「．．．人民依法取得
      之土地所有權，應受法律之保障與限制。」司法院釋字第
      516號解釋以：「國家因公用或其他公益目的之必要，雖
      得依法徵收人民之財產，但應給予合理之補償。此項補償
      乃因財產之徵收，對被徵收財產之所有人而言，係為公共
      利益所受之特別犧牲，國家自應予以補償，以填補其財產
      權被剝奪或其權能受限制之損失。」另司法院釋字第579
      號解釋：「．．．國家應給予合理之補償，且補償與損失
      必須相當。國家依法徵收土地時，對該土地之所有權人及
      該土地之其他財產權人均應予以合理補償，惟其補償方式
      ，立法機關有一定之自由形成空間。」準此，國家行土地
      之徵收必須與補償費之發給為聯結，而該補償又必須與損
      失相當，自所得稅之面向觀察，該徵收補償係國家對於私
      有土地「因公權力強制介入而發生之非自願性增益」或「
      強制換價」之結果，依舉重明輕之法理，國家對於營利事
      業依其意願出售土地之交易所得，尚同意其免納所得稅，
      對於營利事業非依其意願而「強制換價」所取得之徵收補
      償，自無稽徵所得稅之理由。又依首揭所得稅法規定及財
      政部86年5月5日台財稅第861895998號函釋，可知營利事
      業因政府區段徵收其所有土地，領取之土地地價補償費及
      內含按公告土地現值加發之4成獎勵金，依所得稅法第4條
      第1項第16款規定，既屬免納所得稅，營利事業因土地徵
      收之損失，依同法施行細則第8條之4規定，按諸收入與成
      本費用配合原則，此項免稅收入產生之損失，自亦不得扣
      除之。
（三）原告於96年度營利事業所得稅結算申報列報出售資產損失
      31,447,951元中，含政府徵收土地之交易損失31,080,206
      元、免徵所得稅之出售土地增益（損失）0元，為兩造所
      不爭，並有營利事業所得稅結算申報書附於原處分卷足稽
      ，為可確定之事實。原告雖主張當初購買時是以每坪18萬
      元（即每平方公尺54,420元）購買，與政府補償地價每平
      方公尺6,300元差距甚大，確為原告之損失，且因非為買
      賣行為，故不得在免徵所得稅之出售土地損失下剔除云云
      。惟依前揭說明可知，營利事業領取之土地徵收補償，依
      所得稅法第4條第16款規定，免納所得稅，故營利事業因
      土地徵收之損失，亦不得自營利事業所得稅中扣除之。是
      縱認原告係以每坪18萬左右購買系爭土地，政府僅以每平
      方公尺6,300元作為系爭土地徵收補償之地價，其取得系
      爭土地之徵收補償所得既免繳納所得稅，如有因徵收補償
      造成土地之損失，仍不得扣除，至為明確。本件原告領取
      系爭土地之補償費及獎勵金，依首揭規定免納所得稅，即
      係指該項交易之盈虧，不作為計算營利事業96年度課稅所
      得額之依據，營利事業因土地徵收之損失，不得自營利事
      業所得稅中扣除之，則原告於96年度營利事業所得稅結算
      列報出售資產損失31,447,951元含政府徵收土地之交易損
      失31,080,206元，當作96年度課稅所得額之減項，係屬不
      得於當年度課稅所得額扣除之項目，故被告於損益課稅所
      得101欄位「免徵所得稅之出售土地增益（損失）」，將
      系爭徵收土地交易損失31,080,206元加回，符合前揭所得
      稅法第4條第1項第16款及同法施行細則第8條之4規定，並
      無不合。
（四）又原告就核定系爭土地之徵收補償不服，循序提起行政救
      濟，業經本院98年度訴字第247號判決原告敗訴，判決理
      由認定「．．．又與系爭土地同屬3-○○○區段○○○段
      425-1地號土地，95年6月30日之法院拍賣價格為2,028.6
      元/㎡○○○區段○○○○○○區段地價估價作業系統圖
      示、台南地院不動產權利移轉證書附本院卷（第85頁-87
      頁、第90頁）可稽。系爭土地既為特殊保留地性質，被告
      參酌其毗鄰3地價區段及台南市○○○○○○○區段，其中台南
      市○○○○○○○區段亦劃定為特殊保留○○○區段○○區段
      地價4,154元/㎡，暨前揭買賣實例及系爭土地北側毗鄰○
      ○○區○○○○○區段區段地價3,000元/㎡，隔鄰之431地
      號零星建地所屬之3-○○○區段區段地價3,200元/㎡等情
      形，按地價調查估計規則第3條、第18條及第21條規定斟
      酌之因素，依平均地權條例施行細則第63條第3項、台南
      縣都市計畫特殊公共設施保留地地價查估標準第4條等規
      定，修正系爭土地所屬之3-1地價區段（特殊保留○○○
      區段○區段地價為4,500元/㎡，提交台南縣地價評委會評
      定通過，有台南縣永康市平均地權土地現值評議表、系爭
      土○○○區段○○○○區段地價查估作業系統圖示、毗鄰
      縣市地價平衡協調會協調情形紀錄表、地籍圖等附本院卷
      （第82頁-89頁）及被告95年12月21日府地價字第0950273
      309號函、台南縣地價評委會會議紀錄附原處分卷可稽，
      經核與上述規定無違，自可採取。原告雖稱其於87年係以
      每坪18萬元（即54,420元/㎡）購買系爭土地云云，惟查
      公告土地現值係反映前1年之地價動態情形，依地價調查
      估計規則第17條第3項規定，以9月1日為估價基準日。是
      以96年公告現值評定之查估案例蒐集時為94年9月至95年
      8月，依前所述，同○○○區段○○○段425-1地號土地，
      95年6月30日之法院拍賣價格為2,028.6元/㎡，自得作為
      96年度地價調查估計之參考。況且，原告買受系爭土地而
      於87年12月30日申報之買賣移轉現值亦各僅為431地號3,
      500元/㎡及431-1、432地號300元/㎡，有台南縣土地地價
      冊附本院卷（第48頁-51頁）可佐，核與原告稱其買進價
      格為54,420元/㎡乙節，顯不相當；此外，與系爭土地相
      近之頂西段156地號土地，使用分區為工業區，其於94年
      2月21日經財政部國有財產局出售價格僅為20,000元/㎡，
      有權利移轉證明書及區段地價估計作業系統圖示附本院卷
      （第87頁、101頁）可資對照，亦與原告所稱系爭土地之
      素地交易價格54,420/㎡相去甚遠；另衡諸毗鄰系爭土地
      之頂西段431、431-2地號土地分別為農業區建地目○○○
      區○○○○區段地價為3,200元/㎡，而系爭頂西段431-1
      、432地號土地則為柴頭港溪水溝用地，相互比較，顯然
      系爭土地地價並無偏低情事。再則系爭土地徵收用途係作
      水溝用地而非加油站或商業使用，其地價補償應依前述規
      定計算，原告並未舉證以實其說，徒以其係以每坪18萬元
      （即54,420元/㎡）購進系爭土地，並花費大筆經費整地
      及購置設備作加油站，該加油站設置後，半徑500公尺以
      內不得籌設第2家加油站，故土地會比市價貴2至3成，土
      地價值難與一般農地相比云云，爭執系爭土地區段地價之
      估計結果，難以採取。」及「．．．且其係因台南縣之公
      告土地現值約為市價之85.64%，故決議徵收時應按公告土
      地現值加4成，核已與市價相當，復有被告之提案說明（
      編號1）及台南縣96年公告土地現值預定調整情形與95年
      公告土地現值比較分析表附原處分卷可參，故此決議自無
      顯然違法或不當之情，是其作成之獨立判斷本院自應予尊
      重。故被告依該地價評議委員會之決定，核定系爭土地之
      徵收補償標準以當年期公告土地現值加4成，計算徵收補
      償價額，核屬適法。」等語，該判決因原告未上訴而確定
      ，此經本院調閱本院98年度訴字第247號判決核閱無訛。
      是台南縣政府依土地徵收條例第30條規定，按系爭土地公
      告現值加4成補償原告地價，已與市價相當，原告主張以
      每坪18萬元購買之理由，顯為上開判決所不採，原告復未
      提出具體事證證明每坪18萬元購買之事實，而同一地價區
      段土地復無如此價額之買賣實例，亦難逕認是項損失屬實
      。
五、綜上所述，原告之主張，均非可採，原處分依原告96年度營
    利事業所得稅結算申報數核定出售資產損失31,447,951元中
    列報政府徵收土地之交易損失31,080,206元，並核定於損益
    表101欄位「免徵所得稅之出售土地損失」加回31,080,206
    元，於法有據，復查決定及訴願決定遞予維持，亦無不合，
    原告徒執前詞，訴請如聲明所示，為無理由，應予駁回。
六、據上論結，本件原告之訴為無理由，依行政訴訟法第98條第
    1項前段，判決如主文。
中    華    民    國    99    年    12    月    14    日
              高雄高等行政法院第四庭
                          審判長法官  蘇  秋  津
                                法官  戴  見  草
                                法官  詹  日  賢
以上正本係照原本作成。
如不服本判決，應於判決送達後20日內向本院提出上訴書狀，其
未表明上訴理由者，應於提起上訴後20日內向本院提出上訴理由
書（須按對造人數附繕本）；如於本判決宣示或公告後送達前提
起上訴者，應於判決送達後20日內補提上訴理由書（須附繕本）
。未表明上訴理由者，逕以裁定駁回。
中    華    民    國    99    年    12    月    14    日

                              書記官  洪  美  智

司法院資訊處製作；財團法人民間司法改革基金會備份。
